【裁判字號】    94,上更(二),130
【裁判日期】    950120
【裁判案由】    殺人
【裁判全文】
臺灣高等法院花蓮分院刑事判決     94年度上更(二)字第130號
上  訴  人  臺灣花蓮地方法院檢察署檢察官
上  訴  人
即  被  告  丁○○
指定辯護人  王政琬律師
上列上訴人因被告殺人案件，不服臺灣花蓮地方法院93年度重訴
字第11號，中華民國93年11月26日第一審判決（起訴案號：臺灣
花蓮地方法院檢察署93年度偵字第 700、1845）提起上訴，判決
後，經最高法院第二次發回，本院判決如下：
    主  文
原判決撤銷。
丁○○殺人，處有期徒刑壹拾伍年。褫奪公權捌年。
    事  實
一、丁○○於民國（下同）91年12月10日晚間07時許，在花蓮縣
    新城鄉○○村○○街七號即鄰居丙○○家中遇見同村村民丁
    傳明在該處聊天，遂邀丁傳明一同至同村漁場街七號李清川
    （已於92年09月08日死亡）住處旁由丁○○所搭建之卡拉Ｏ
    Ｋ店（尚未營業，無店名）內飲酒。至同日晚間11時左右，
    丁○○因不明原因與丁傳明發生衝突，竟基於殺人之故意，
    持不明小型鈍器猛敲丁傳明之後腦，造成丁傳明頭顱顱底部
    位骨折，並往左上延伸至左頂骨，往右上延伸至右頂骨，往
    左下延伸至左枕骨頸靜脈窩，往右下延伸至右枕骨頸靜脈窩
    ，於枕骨大孔形成半環形骨折後當場死亡。丁○○於殺害丁
    傳明後，竟意圖湮滅其殺人之證據，乃持圓鍬在上開卡拉Ｏ
    Ｋ店後方空地（即起訴書所指之花蓮縣新城鄉○○村○○街
    四號後方空地）挖掘坑洞後將丁傳明之屍體予以掩埋。迄93
    年04月13日下午04時許，因地主李光輝、趙國權所僱請之工
    人王水利、黃阿祥、莊元仁等人在該處整地時挖出丁傳明之
    屍體，經報警循線查獲上情。
二、案經花蓮縣警察局新城分局報告台灣花蓮地方法院檢察署檢
    察官偵查起訴。
    理  由
一、認定犯罪事實所憑之證據及理由
（一）查花蓮縣新城鄉○○村○○街四號後方空地地主李光輝僱
      請證人王水利、黃阿祥、莊元仁等人於93年04月13日在該
      空地整地時，挖出屍體一具，屍體上置有「丁傳明」身分
      證原本及影本各一紙，經向警方報案後，由檢察官率同檢
      驗員、法醫師到場相驗等情，已據證人王水利、黃阿祥、
      莊元仁於檢察官偵查中證述明確，且有檢察官93年04月13
      日晚間06時20分挖掘現場勘驗筆錄、翌日上午10時許遺體
      初驗勘驗筆錄、同年04月14日相驗屍體證明書、驗斷書各
      一份（見相驗卷71至74頁）、相驗屍體照片76張（見警卷
      85至 123頁）、同年04月16日複驗勘驗筆錄、同年05月10
      日勘驗筆錄（見相驗卷86、 142頁）、同年06月29日相驗
      屍體證明書（見相驗卷 155頁）、勘驗屍體照片81張（見
      相驗卷93至 133頁）、花蓮縣警察局新城分局0413刑案現
      場勘驗照片一冊附卷可稽。經鑑定死者 DNA檢體結果，其
      DNA 型別與被害人丁傳明之母己○○之各項相對應型別均
      無矛盾，經計算其CPI值為108637.27，因此認為該名屍體
      與己○○女士極可能（99.99%以上）具有一等親血緣關係
      ，亦即該名男屍極可能為己○○之子，另有法務部法醫研
      究所93年06月02日法醫證字第0930001852號函在卷足憑（
      見偵字第 700號檢察官偵查卷95頁），堪認前述屍體確係
      被害人丁傳明無訛。
（二）丁傳明屍體經法醫鑑定結果，「死者骨骸檢查結果，於頭
      顱顱底部位有骨折現象，骨折之中心撞擊點位於左枕骨，
      往左上延伸至左頂骨，往右上延伸至右頂骨，往左下延伸
      至左枕骨頸靜脈窩，往右下延伸至右枕骨頸靜脈窩，於枕
      骨大孔形成半環形骨折」，其死亡原因為頭部鈍器傷，死
      亡方式為他殺，此有被告所不爭執之法務部法醫研究所（
      93）法醫所醫鑑字第0573號鑑定書一份附卷可按（見相驗
      卷144頁至148頁）。
（三）
    １又丁傳明平日與其母己○○一同在台北縣居住，於91年12
      月10日返回花蓮縣新城鄉○○街四號老家祭拜父親，丁傳
      明之弟乙○○於同月12、13日左右經鄰居告知丁傳明不見
      蹤影且家中大門未關後，即至上址老家附近四處尋找未獲
      後，於同年月18日向警方通報失蹤人口等情，業據證人己○○及乙○○於檢察官偵查中證述明確（見相驗卷88至90
      頁）。而被害人丁傳明於91年12月10日日返回花蓮縣新城
      鄉○○街住處後，於同日下午02時許，在丙○○位於同街
      七號住處前檳榔攤與鄰居一起喝酒，約於同日下午06時許
      酒醉後曾到丙○○上開住處與丙○○聊天，嗣於同日下午
      07時左右，被告（綽號大如或大魯）獨自一人到丙○○上
      開住處見到丁傳明後，即邀丁傳明一同喝酒，翌日丁傳明
      即被發現失蹤等情，業據證人丙○○於警詢中證述明確（
      見警卷25至28頁）
    ２證人丙○○業於94年01月06日死亡，此有其死亡證明書附
      於本案卷可稽，其於警詢之證述，為證明犯罪事實之存否
      所必要，具有可信之特別情況，依刑事訴訟法第159條之3
      第1款規定，得為證據，並此敘明。
（四）被告坦承：伊在丙○○家中邀請丁傳明一同至伊所開設尚
      未營業之卡拉ＯＫ喝酒及伊於丁傳明死亡後，確有參與埋
      屍等事實（見原審卷第144頁、本院卷94年12月21日筆錄3
      頁）。
（五）戊○○證述：被告曾於案發後不久向伊坦承自己殺死人等
      語（見本院卷95年01月11日筆錄5頁)。
二、對於被告及選任辯護人辯解本院之判斷
（一）被告及選任辯護人辯解要旨
    １被告否認有殺人之犯行，辯稱：我那晚與丁傳明一起喝酒
      ，他說要尿尿出去，我並沒有看到何人打他，我出來就看
      到李清川站在旁邊，李清川教我不要報警，是我們二個人
      一起挖洞，一起搬屍體，丟到洞裡埋起來，李清川並沒有
      一起喝酒，他只在旁邊，他說要漲房租，丁傳明說你那麼
      老了，還漲房租作什麼，李清川就出去了云云。
    ２被告指定辯護人辯稱；本件並無積極之事證，僅有間接及
      證人傳聞之陳述，證據顯然不足，應為無罪之諭知云云。
（二）不採的理由
    １被告於本院前審上更一字53號審理時辯稱：伊沒有看見丁
      傳明如何被殺，丁傳明之前和誰吵架伊也不知道，當時因
      為李清川已經把坑洞挖好，伊只有幫忙埋屍而已云云（見
      本院前審更一卷15頁）；嗣再辯稱：丁傳明之前有和別人
      發生糾紛，至於和何人發生糾紛，伊不知道，伊只是看到
      李清川推了丁傳明1下，丁傳明的前額碰到門檻，伊說要
      報警，李清川不准，伊才幫忙埋屍云云（見本院前審更一
      卷101頁）。又被告於本院前審上訴字217號審理時則辯稱
      ：伊有看到丁傳明與李清川拉拉扯扯在吵架，伊沒有看到
      李清川打丁傳明，伊只看到丁傳明趴下倒地，李清川就挖
      土……」（見本院前審上訴卷72頁）；於一審又辯稱：伊
      與丁傳明一起在伊所經營之卡拉ＯＫ店喝酒，但後來因丁
      傳明外出小便，很久沒有回來，伊出去看到丁傳明與李清
      川在吵架，隨後丁傳明從李清川家中走出來時，李清川竟
      用雙手推丁傳明後背部，丁傳明趴下倒地，李清川遂跑到
      屋子旁邊的木寮拿出一支圓鍬敲打丁傳明的後腦三、四下
      ，伊阻止李清川，李清川竟連伊都要打，之後李清川還逼
      伊不能報警，且說要給伊死，並逼迫伊至空地幫忙挖土，
      嗣後伊並與李清川一同將丁傳明屍體抬入坑洞掩埋（見一
      審卷11、12、144至149頁）；於93年04月17日警局初詢時
      及檢察官偵查中辯稱：「因李清川與丁傳明發生爭執，李
      清川從後面將丁傳明推倒，丁傳明面部朝下跌倒，頭部撞
      到門檻，過了10分鐘我們見他沒爬起來也沒動，發現他已
      經沒有呼吸死了」等語（見警卷07頁、18頁）；於同日原
      審法院羈押庭訊問時辯稱：丁傳明頭撞到地上等語（見原
      審聲羈卷 5頁）。綜上，被告於偵審中歷次之辯解，均有
      重大歧異，如果被告關於丁傳明係遭李清川推倒及以圓鍬
      重擊頭部致死之辯解屬實，李清川又早於92年9月8日即已
      死亡，被告亦無須曲意予以迴護，依一般經驗法則，被告
      前後供詞顯然不致有如此重大之岐異。
    ２被告於一審時雖辯稱：李清川身高約 170公分，比伊高很
      多，伊體重60公斤，李清川比伊重一點云云。依被告前後
      辯解綜合以觀，被告顯有藉此部分陳述將其受制於李清川
      之情狀予以合理化意圖。惟查：李清川為民國06年02月05
      日出生，於案發時為高齡85歲之老人，且甫於91年07月間
      因肺癌在財團法人佛教慈濟綜合醫院（以下簡稱慈濟醫院
      ）開刀，於同年07月27日出院，其於同年08月09日再度入
      院時，四肢較弱而無法自行活動，醫院有給予四腳輔助助
      行器使用，於同年08月19日偶步行活動、步態緩慢，護理
      焦點為高危險性傷害跌倒，同月21日出院等情，有慈濟醫
      院檢送之李清川病歷資料一宗在卷可按。另李清川身高為
      161公分，於91年7月11日住進慈濟醫院時體重為49.5公斤
      ，有該日之護理病歷一紙附卷可按；證人乙○○亦證稱：
      在丁傳明失蹤前後去找過李清川，他走路很慢，不像一
      般人那樣健步等語（見一審卷119頁）。綜合上情，足認
      李清川於91年下半年實為病重體弱之老者。而被告體重60
      公斤，案發時年齡57歲，年紀、體力等均顯較李清川為佳
      ，被告所辯：丁傳明係被李清川持圓鍬重擊頭部致死及伊
      受李清川脅迫始參與埋屍一節，顯然違情悖理。
    ３又被告自承向李清川租地建卡拉ＯＫ，月租新台幣（以下
      同）三千元，在丁傳明遇害後大約一個月，李清川要求漲
      價，伊不同意，李清川就去檢舉伊的卡拉ＯＫ是違建，在
      92年05月08日就拆除一半了等語（見原審卷123、147頁）
      ，核與證人乙○○之證詞相符，則果真如被告所述伊與李
      清川共同掩埋被害人屍體，依常情推斷，李清川因恐被告
      洩漏實情，交好籠絡已經唯恐不及，又豈會以要求房租漲
      價、檢舉被告違建等方式激怒被告？況且證人乙○○亦證
      稱：伊曾經多次向被告查詢丁傳明行蹤（見一審卷118頁
      ），則被告既與李清川交惡，且與本案又有瓜葛，理應會
      趁李清川在世時說明原委以求自保，被告反其道而行，顯
      與常情有悖，更堪見其所辯不實。
    ４又被告於警詢時坦承伊確曾於案發後不久曾向友人戊○○
      坦承自己殺死人，有警詢筆錄之記載可稽（見警卷08頁）
      ，其此部分陳述核與戊○○之證述相符（見本院卷95年01
      月11日筆錄5頁)，果被告對其目睹丁傳明被李清川殺死之
      事難以釋懷，依一般經驗法則，亦絕無可能無端向友人坦
      承自己殺人，本院認為被告於審判外向友人吐露自己殺人
      之陳述，亦堪為其有上揭殺人犯行之佐證。
    ５按認定犯罪事實所憑之證據，並不以直接證據為限，即綜
      合各種間接證據，本於推理作用，為其認定犯罪事實之基
      礎，亦非法所不許（最高法院27年滬上第64號判例可資參
      照）。本院依據被告於案發後不久向友人戊○○坦承殺人
      ，且於本案偵審期間一再坦承丁傳明死亡時伊有在場且參
      與埋屍，而其所辯李清川殺死丁傳明之事實違情悖理，顯
      然不足採信；而丁傳明死亡原因經法務部法醫研究所鑑定
      為：「頭部鈍器傷」等間接證據，本於推理作用，認定丁
      傳明確係因被告持不明小型鈍器重擊頭部致死。而頭部係
      人體之要害，被告持用不明小型鈍器重擊丁傳明頭部，造
      成丁傳明頭顱顱底部位骨折，並往左上延伸至左頂骨，往
      右上延伸至右頂骨，往左下延伸至左枕骨頸靜脈窩，往右
      下延伸至右枕骨頸靜脈窩，於枕骨大孔形成半環形骨折後
      當場死亡，足見其用力甚猛，有前述法務部法醫研究所鑑
      定書可稽，其具有殺人之犯意，甚為明顯。本件事證明確
      ，被告殺人之犯行已經足堪認定。又被告否認犯罪，而依
      挖出之被害人骨骸事後鑑定，僅足認定殺害被害人之凶器
      為不明小型鈍器，怪手等大型鈍物，不會造成被害人頭顱
      骨折所見之情形，至於是何種小型鈍器，依現有證據及科
      技，已無從再作進一步的認定，縱使貿然去作認定，則將
      難逃不依證據擅作推測之違誤，附此敘明。
    ６證人甲○○雖證稱：「李清川當天中午到我家，他把我拉
      到我家的後面，他說有三、四個人拿刀砍丁傳明，當時是
      晚上的時候，他說有一點反光，他看不清楚是何人砍的，
      他說有血，他說他們從背部後面砍，他有看到頭部流血，
      他也跟我說大魯（被告之綽號）當天在罵丁傳明，說三字
      經，說給他死這樣的話，李清川他說他有聽到大魯跟其他
      三、四人，在場的聲音，他說誰砍的，他並不知道，但有
      表演跪下來從背後砍的動作」「李清川說事後有一台轎車
      到旁邊來，後車廂打開，那幾個人把丁傳明塞進去，並載
      走」等語。然查甲○○乃證述李清川於審判外之所言，已
      屬傳聞，且所述三、四人拿刀從背後砍，與前述法務部法
      醫研究所鑑定書所載「無證據可證明背部之骨骸有曾受銳
      器傷之痕跡」不符，又所述把丁傳明塞進一台轎車後車廂
      載走，亦與丁傳明屍骨在被告所開卡拉ＯＫ店後方空地挖
      出不合，故甲○○之證述，不但不得採為證據，且與事實
      不符，縱使採信，亦不足為被告有利之證據，併此敘明。
    ７綜上所述，被告及指定辯護人上開所辯，均無足採。本件
      事證明確，被告殺人之犯行堪以認定，應依法論科。
三、最高法院發回意旨之調查：此部分詳見理由一（三）２、（
    五），理由二（二）５、６及、理由三中所載。
四、論罪科刑之理由
（一）核被告丁○○所為，係犯刑法第271條第1項殺人罪。被告
      為湮滅關係自己殺人之犯罪證據而將屍體掩埋，尚與刑法
      第165條之湮滅證據罪係以湮滅關係他人刑事被告案件之
      證據之成立要件有間；又被告殺害被害人丁傳明後，將丁
      傳明屍體掩埋在花蓮縣新城鄉漁場7號旁其經營之卡拉Ｏ
      Ｋ店後方空地內，屍體並未曝露在外，即無將屍體遺而棄
      之之情形，亦與刑法第247條第1項遺棄屍體罪之構成要件
      有間。
（二）審酌被告未曾受有期徒刑以上刑之宣告，此次因不明原因
      殺害被害人，並對被害人家屬造成精神上的痛苦，犯罪後
      猶企圖將責任推給已死亡之李清川，及其犯罪後猶能將被
      害人屍體掩埋，冷靜面對被害人家屬之查問，事發至今亦
      未對被害人家屬為絲毫賠償，顯然並無悔意等一切情狀，
      量處被告有期徒刑15年，並宣告禠奪公權8年。
（三）未扣案之圓鍬一把，被告否認為其所有之物（  見原審卷
      146頁），經檢察官遍查現場及附近屋內亦未發現（見相
      驗卷86頁勘驗筆錄），復無證據證明現尚存在，爰不為沒
      收之宣告。
五、撤銷改判之理由
（一）本案被害人丁傳明確係遭小型鈍器重擊頭部致死，有法務
      部法醫研究所94年08月16日法醫理字第0940002494號函復
      在卷可稽（見本院前審更一卷30、31頁），但並無任何證
      據足以證明被告係持用圓鍬作為殺人之兇器，尚不得以被
      告關於丁傳明係遭李清川持圓鍬重擊頭部死亡之辯解，即
      遽認被告係持圓鍬作為殺害丁傳明之兇器。一審判決認定
      被告係持用圓鍬毆擊丁傳明致死，顯然係出於推測，此部
      分事實之認定，尚有未洽。
（二）被告上訴否認犯罪，指摘原判決不當，檢察官上訴指摘原
      判決量刑過輕，雖均無理由，然原判決既有可議，自應由
      本院予以撤銷改判。
六、適用法律
（一）程序法方面：刑事訴訟法第369條第1項前段、第364條、
      第299條第1項前段。
（二）實體法方面：刑法第271條第1項、第37條第2項，判決如
      主文。
本案經檢察官林慧到庭執行職務。
中    華    民    國    95    年    1     月    20    日
                        審判長法  官  吳鴻章
                              法  官  林慶煙
                              法  官  蔡勝雄
以上正本證明與原本無異。
如不服本判決，應於判決送達後十日內向本院提出上訴狀。其未
述理由者，並應於提出上訴狀後十日內向本院補提理由狀 (須
附繕本)。
                              書記官  陳有信
中    華    民    國    95    年    1     月    20    日
附錄：本案論罪科刑法條全文
中華民國刑法第271條
(普通殺人罪)
殺人者，處死刑、無期徒刑或10年以上有期徒刑。
前項之未遂犯罰之。
預備犯第1項之罪者，處2年以下有期徒刑。


司法院資訊處製作；財團法人民間司法改革基金會備份。
